【裁判字號】    98,審事聲,136
【裁判日期】    981130
【裁判案由】    返還提存物
【裁判全文】
臺灣臺北地方法院民事裁定           98年度審事聲字第136號
異  議  人
即 聲 請人  甲○○
相  對  人  乙○○
上列當事人間請求返還提存物事件，異議人對於民國98年10月5
日本院98年度審司聲字第1526號裁定提出異議，本院裁定如下：
    主  文
異議駁回。
    理  由
一、本件異議意旨略以：原裁定以異議人雖主張與相對人間返還
    不當得利事件確定後，已定20日以上期間催告相對人行使權
    利而未行使，並提出郵局存證信函及回執為證，然相對人早
    已遷出該地址，是不生合法催告之效力，不符合返還提存物
    之要件因而駁回。惟查異議人聲請本件返還提存物事件，分
    別係以民事訴訟法第104條第1項第1款、第3款為由提出。縱
    不符合第3款之事由（於訴訟終結後合法催告行使權利），
    亦該當第1款之事由（供擔保原因消滅），原裁定漏未審酌
    本件已符合供擔保原因消滅之事實。蓋異議人聲請假扣押之
    標的（即異議人與相對人所共有之房地），於異議人假扣押
    聲請前，早經第三人磊祥興業有限公司（下稱磊祥公司）聲
    請假扣押，於經歷查封期間，磊祥公司並無撤回假扣押之聲
    請，亦無喪失其債權人之地位，上述房地自訴外人磊祥公司
    查封迄終局拍定過程中，相對人無因異議人之假扣押而受有
    損害。又，因相對人無為全額供擔保免為假扣押，因此並無
    發生利息差額損失、借貸利息損失可言，縱有損害充其量僅
    為假扣押之標的因異議人之聲請而無法移轉、處分之損害。
    再者，侵權行為所發生之損害賠償請求，必須行為人對於侵
    權行為之事實，明知並有意使其發生，或預見其發生，而其
    發生並不違背本意，始足當之。異議人為確保其損害賠償債
    權，而依法保全其債權得受清償之正當方法聲請假扣押，不
    能謂其主觀上有故意以背於善良風俗之方法，加損害於相對
    人，故無該當民法第184條第1項侵權行為損害賠償請求權之
    要件。異議人依民事訴訟法第104條第1項第1款規定聲請返
    還提存物，亦無以合法催告相對人為要件。原裁定以本件係
    異議人假扣押保全之請求，並未全部勝訴確定，且存證信函
    並未合法送達相對人，不生合法催告之效力等理由，一併認
    定異議人之聲請不該當第104條第1項第1款、第3款予以駁回
    ，顯有違誤云云，爰聲明異議，並求另為適法裁定。
二、按所謂「應供擔保之原因消滅」於債權人依假扣押裁定，供
    法院所定之擔保，係擔保債務人因假扣押所受之損害，故必
    待無損害發生，或債權人本案訴訟全部勝訴確定，或就債務
    人所生之損害已經賠償時，始得謂之（最高法院53年臺抗字
    第279號判例參照）。經查：
（一）異議人與相對人間請求返還不當得利事件，經本院97年訴
      字第3382號判決業於民國98年4月8日確定（見本院98年審
      司聲1526號卷第46頁），但其內容係判命相對人給付異議
      人新台幣（下同）31萬元，難謂異議人已獲「本案訴訟勝
      訴」確定，原裁定所為之認定，自有所據。況查異議人所
      聲請之前開准予假扣押裁定，係准相對人於138萬元之範
      圍內，得假扣押，兩者間之差距約為107萬元，且此即為
      相對人所可能所受之損害而應由異議人負責賠償之範圍，
      故本件尚難認異議人應供擔保之原因業已消滅，合先敘明
      。且本件聲請人請求假扣押所保全之金額為4,118,917元
      （見台灣臺北地方法院97年度裁全第2856號假扣押裁定）
      ，並經台灣士林地方法院以97年度執全字第534號併入該
      院95年度執字第27310號對相對人之財產發動強制執行程
      序，查封相對人之財產在案，縱前揭強制執行程序所查封
      之不動產業經終局拍定在案，惟原審命聲請人補正撤回假
      扣押執行之證明文件，聲請人迄今亦未提出，是以該假扣
      押程序之受擔保利益人尚無從確定其因假扣押程序所可能
      造成之損害，此亦與民事訴訟法第104條第1項第1款之「
      應供擔保之原因消滅者」要件不符，原裁定業已敘明此部
      分之理由，難認有何違誤之處。
（二）再查，異議人對相對人因假扣押所造成損害應負賠償責任
      ，並不以異議人有故意或過失為要件，法院僅須審就相對
      人是否因假扣押或供擔保而受損害，所受損害與假扣押間
      有無因果關係，此與基於侵權行為請求損害賠償以故意或
      過失為必要有間。故無論異議人是否經合法催告相對人，
      亦不影響其不符合民事訴訟法第104條第1項第1款之「應
      供擔保之原因消滅」之規定。原裁定以異議人催告相對人
      行使權利之存證信函未經合法送達、不生合法催告之效力
      為由駁回異議人之聲請，係因異議人聲請狀中同時主張民
      事訴訟法第104條第1項第1、3款為由，遂認定異議人不符
      合該條第3款之要件，予以駁回，自無不當。而異議人於
      本程序中所提出之證據及主張，亦未符合該條第1款之要
      件，其聲請返還提存物，自無所據，異議人指摘原裁定不
      當，求予廢棄，為無理由，應予駁回。異議人自應再為適
      法之催告或撤回假扣押之聲請，俾以符合民事訴訟法第
      104條第1項所規定之要件，方能聲請返還提存物，併予敘
      明。
三、爰依民事訴訟法第240條之4第3項後段規定裁定如主文。
中    華    民    國    98    年    11    月    30    日
                  民事第六庭    法  官  張瑜鳳
以上正本係照原本作成
如不服本裁定應於送達後10日內向本院提出抗告狀，並繳納抗告
費新臺幣1,000元
中    華    民    國    98    年    11    月    30    日
                                書記官  羅元秀

司法院資訊處製作；財團法人民間司法改革基金會備份。
